【裁判字號】    89,上,458
【裁判日期】    900313
【裁判案由】    租佃爭議
【裁判全文】
臺灣高等法院臺中分院民事判決  八十九年度上字第四五八號
上  訴  人    甲○○
訴訟代理人    乙○○
被  上訴人    丑○○
              辛○○
              壬○○
              癸○○
              子○○
              己○○
              丁○○
              卯○○
              丙○○○○（即子）
                      住日本東京都三鷹市上連雀五丁目六三五番地七
              寅○○  住臺北市○○路三十八巷三十一號四樓
              戊○○  住臺北市○○路○段一九九號十三樓
              辰○○  住臺北市○○路六八巷二十三號
兼右十二人共
同訴訟代理人  庚○○  住臺北市○○○路○段二十一之三號
右當事人間請求租佃爭議事件，上訴人對於中華民國八十九年七月十二日臺灣彰化地
方法院八十八年度訴字第一○四九號第一審判決提起上訴，本院判決如左：
    主    文
上訴駁回。
第二審訴訟費用由上訴人負擔。
    事    實
甲、上訴人方面：
一、聲明：求為判決：(一)原判決廢棄。(二)被上訴人等在原審之訴及假執行之聲請均駁
    回。(三)第一、二審訴訟費用均由被上訴人等負擔。(四)如判決不利上訴人時，願供
    擔保准免假執行。
二、陳述：除與原判決記載相同者，茲引用之外，補稱：
    (一)民法第四百二十三條明定：「出租人應以合於所約定使用收益之租賃物，交付
      承租人，並應於租賃關係存續中，保持其合於約定使用、收益之狀態。」系爭
      四筆耕地均成狹長地形，在彰化市○○路緊鄰北面，其中一之三號全筆面積○
      ‧○一八一公頃，○‧○一八○公頃即在大排水溝內，一之十號全面積○‧○
      一二五公頃，○‧○○九三公頃亦在大排水溝內，空地僅有○‧○○○九公頃
      ，一之十一號全面積只有○‧○○五五公頃，空地僅有○‧○○一九公頃，其
      餘被政府鋪為柏油道路或被侵占為鐵架車棚，一之一三六土地全筆在大排水溝
      內，可耕面積完全沒有。按排水溝係自然侵蝕，一之十一地號Ａ及一之十地號
      ４即為兵營之入口，鋪成柏油路充通道。
    (二)顯見系爭耕地係受排水溝自然侵蝕、人為霸佔致不能耕作，非上訴人等並未於
      租賃關係存續中保持其約定之使用狀態。
    (三)原判決認上訴人無不可抗力而不能耕作之原因，自屬認事有所偏頗。從而，其
      用法亦不當，更捨棄民法之規定「出租人應於租賃關係存續中，保持其合於約
      定使用、收益之狀態」，一昧苛責上訴人廢耕，其認事用法顯有違誤。
    (四)系爭三七五減租之租約原係上訴人之父親王維卿與被上訴人之共同被繼承人楊
      老居所訂立，系爭土地約自十多年前上訴人即未耕作，部分早已闢為道路，供
      不特定之人通行，部分土地原來種植水稻，後來政府擴寬排水溝，就已不適合
      種植稻子，至於部分土地上搭建有車棚，乃因路側建有樓房，故路邊常有車輛
      停放，此為他人私自搭建，上訴人並未將之充為停車場，收取停車費，更沒有
      轉租他人收取租金之情事，至於種菜部分，係別人私自整地種菜。
    (五)按耕地租約期滿時，有左列情形之一者，出租人不得收回自耕：一出租人不能
      自任耕作者。二出租人所有收益足以維持一家生活者。三出租人因收回耕地，
      致承租人失其家庭生活依據者，耕地三七五減租條例第十九條定有明文。本件
      被上訴人並無該等情形，自不得收回自耕。
    (六)上訴人有積欠被上訴人租金，但何時開始欠租並不清楚，以前都有按期繳納租
      金，大約二年前開始未繳納，迄今已經滿二年沒有繳納租金。
    (七)上訴人願返還系爭土地給被上訴人，但要求依耕地三七五減租條例之規定，被
    上訴人應補償將來出賣系爭土地所得價金之三分之一金額給上訴人，並留約一坪
    之土地供上訴人通行之用。
三、證據：除援用第一審所提證據外，聲請履勘系爭土地。
乙、被上訴人方面：
一、聲明：求為判決：(一)上訴駁回。(二)第二審訴訟費用均由上訴人負擔。
二、陳述：除與原判決記載相同者，茲引用之外，補稱：
    (一)查本件系爭土地坐落彰化縣彰化市○○段南郭小段第一之三、一之十、一之
      十一、一之一三六地號，係接連之四筆土地。由於上訴人即本件承租人，數十
      年來未予農作或管理，任由行人踐踏通行，致原本可供種植耕作之土地，如今
      因上訴人之廢耕，導致部份土地成為供人通行之道路、部份土地任令成為雜草
      叢生的空地並且惡意任其流失、部份土地被人佔用為架設帆布車棚停放車輛，
      這些土地原來係供種植之用，今日竟然荒廢至此，委實可惜。
    (二)次查鈞院於八十九年十二月二十九日現場履勘時候，見到部份土地崩塌入水溝
      內，而水溝內之系爭土地，現則已由附近居民挖土填地加高闢建為菜園，種植
      蔬菜，有照片二張可稽。可見這些土地原可農事使用，但因為承租人長年廢耕
      不予管理，致使該部份土地崩塌入水溝內，換言之，原審勘驗時長滿約丈高野
      草之土地，今部分已是菜園；同時本件系爭土地亦從未經過政府徵收而規劃為
      水溝。是則，上訴人諉稱係因不可抗力而致不能耕作云云，顯係卸責之遁辭。
    (三)綜上論結，上訴人長年迄今廢耕在先，繼續未付租金在後，故而，上訴人自可
      根據耕地三七五減租條例第十七條第一項第三款規定：地租積欠已達兩年之總
      額；以及同條項第四款規定：非因不可抗力繼續一年不為耕作時，請求承租人
      終止租佃契約，收回土地；而對造即上訴人對於被上訴人之上開主張事實：先
      在原審審理時，承認積欠地租達兩年之總額，而後在鈞院八十九年十二月二十
      九日現場履勘時，亦承認菜園非其所做。為此被上訴人在第一審就本件起訴提
      出請求，自屬正當，並據原審調查清楚，而為被上訴人勝訴之判決。茲本件上
      訴人提起上訴，空言卸責，僅係拖延訴訟之計。
三、證據：援用第一審所提證據。
     理      由
一、按出租人與承租人間因耕地租佃發生爭議時，應由當地鄉（鎮、市、區）公所耕
    地租佃委員會調解；調解不成立者，應由直轄市或縣（市）政府耕地租佃委員會
    調處；不服調處者，由直轄市或縣（市）政府耕地租佃委員會移送該管司法機關
    ，司法機關應即迅予處理，並免收裁判費用。前項爭議案件非經調解、調處，不
    得起訴；經調解、調處成立者，由直轄市或縣（市）政府耕地租佃委員會給予書
    面證明，耕地三七五減租條例第二十六條定有明文。本件兩造請求租佃爭議事件
    ，之前曾經彰化縣政府於八十七年九月三日以八七彰府地權字第一六三０九三號
    函檢送該府耕地租佃委員會第十三屆第五次大會租佃調處不成立案（含本件租佃
    爭議共四卷），函請原審法院依法審理，然原審法院收到該函文後並無本件租佃
    爭議之相關資料，據證人陳麗鳳到庭證稱：伊為彰化縣政府地政局技士，兩造間
    租佃爭議案之調處是伊承辦的，一次在八十七年五月二十九日，一次在八十七年
    八月二十八日，調處不成立後，伊就以彰化縣政府八十七年九月三日八七彰府地
    權字第一六三０九三號函移送法院，並將相關資料隨函移送等語，復有證人陳麗
    鳳提出之彰化縣政府八十七年九月三日八七彰府地權字第一六三０九三號函及彰
    化縣政府耕地租佃委員會調處租佃爭議筆錄影本各一份附卷為憑，兩造對於本件
    租佃爭議曾經調解、調處不成立之事實，亦不爭執，足認本事件已踐行耕地三七
    五減租條例第二十六條所定之調解、調處程序而得提起本訴，合先敘明。
二、被上訴人主張：系爭土地原為被上訴人之共同被繼承人楊老居所有，於三十八年
    間出租予上訴人，嗣楊老居死亡，由被上訴人共同繼承出租人之地位。惟上訴人
    已無自任耕作之能力，又自行將部分土地轉租供作停車場之用，收取租金，依耕
    地三七五減租條例第十六條第一項、第二項之規定，原訂租約無效。再上訴人亦
    未盡善良管理人之責任，大約自七十六年時起，即任令系爭土地廢耕，數十年來
    未予農作或管理，任由行人踐踏通行，致原本可供種植耕作之土地，如今因上訴
    人之廢耕，導致部份土地成為供人通行之道路、部份土地任令成為雜草叢生的空
    地嗣為第三人私自開闢菜園並且惡意任其流失、部份土地被人佔用為架設帆布車
    棚停放車輛，或自行將部分土地轉租供作停車場之用，收取租金，且部份土地崩
    塌入水溝內，而水溝內之系爭土地，現則已由附近居民挖土填地加高闢建為菜園
    ，種植蔬菜，可見這些土地原可供農事使用，但因為承租人長年廢耕不予管理，
    致使該部份土地崩塌入水溝內，又上訴人自七十六年時起，也未繼續繳納租金，
    迄今業已欠租多年，屢經催討，均置之不理，已符合耕地三七五減租條例第十七
    條第一項第三款地租積欠達兩年之總額及第四款非因不可抗力繼續一年以上不為
    耕作之規定，被上訴人依法向上訴人為終止租約之意思表示，爰訴請上訴人返還
    系爭耕地。上訴人則以：系爭土地早已不適耕作，部分因政府拓寬排水溝影響土
    地之農用，部分土地則成為既成道路，路側並建有樓房，故路邊常有車輛停放，
    上訴人並未將之充為停車場，收取停車費，而系爭土地上之車棚，則是他人私自
    搭建，又上訴人有積欠被上訴人租金，但何時開始欠租並不清楚，以前都有按期
    繳納租金，大約二年前開始未繳納，迄今已經滿二年沒有繳納租金，上訴人願返
    還系爭土地給被上訴人，但要求依耕地三七五減租條例之規定，被上訴人應補償
    上訴人將來出賣系爭土地所得價金之三分之一金額給上訴人，並留約一坪之土地
    供上訴人通行之用等語，資為抗辯。
三、被上訴人主張系爭耕地三七五減租之租約原係由被上訴人之共同被繼承人楊老居
    與上訴人所訂立，業據其提出台灣省彰化縣私有土地租約一件為證，上訴人雖以
    系爭租約係上訴人之父親王維卿與被上訴人之共同被繼承人楊老居所訂立等語置
    辯，然此為被上訴人所否認，且上訴人就此亦未能舉證以實其說，上訴人此部分
    之抗辯應無可採，被上訴人之主張自堪予採信。又楊老居死亡後，被上訴人等十
    三人皆為其繼承人，系爭土地業由被上訴人等十三人辦理繼承登記，有被上訴人
    提出之繼承系統表一件、戶籍謄本十五件及土地謄本四件為證，依民法第一千一
    百四十八條前段之規定：「繼承人自繼承開始時，除本法另有規定外，承受被繼
    承人財產上之一切權利義務。」是被上訴人等十三人自應共同繼承原出租人楊老
    居之權利義務，而為共同出租人。
四、又系爭四筆耕地已久未耕作，部分已為既成道路、部分供停車之用、部分位於排
    水溝內，部分為第三人種植蔬菜等事實，為上訴人所不爭執，並經原審法院及本
    院勘驗現場屬實，原審法院經囑託彰化縣彰化地政事務所派員測量結果，系爭一
    之三地號耕地如原審判決後附土地複丈成果圖所示（甲）部分面積０．０一八０
    公頃、一之一０地號耕地如原審判決後附土地複丈成果圖所示（１）部分面積０
    ．００九三公頃、一之一三六地號耕地面積０．００一一公頃，均位於大排水溝
    內；又系爭一之一０地號耕地如原審判決後附土地複丈成果圖所示（３）部分面
    積０．０００九公頃、一之一一地號耕地如原審判決後附土地複丈成果圖所示（
    Ｂ）部分面積０．００一九公頃，均為空地；系爭一之一０地號耕地如原審判決
    後附土地複丈成果圖所示（４）部分面積０．０００九公頃、一之一一地號耕地
    如原審判決後附土地複丈成果圖所示（Ａ）部分面積０．００三四公頃，均為柏
    油既成道路；系爭一之三地號耕地如原審判決後附土地複丈成果圖所示（乙）部
    分面積０‧０００一公頃、一之一０地號耕地如原審判決後附土地複丈成果圖所
    示（２）部分面積０‧００一四公頃、一之一一地號耕地如原審判決後附土地複
    丈成果圖所示（Ｃ）部分面積０．０００二公頃，於其上均搭建有鐵架帆布造車
    棚，此有勘驗筆錄、土地複丈成果圖在卷可稽，該部分之事實堪信為真正，足認
    系爭耕地確係久未經耕作。
五、按耕地三七五減租條例第十七條第一項第四款規定，耕地租約在租佃期限未屆滿
    前，承租人非因不可抗力繼續一年不為耕作時，出租人得終止租約；又耕地三七
    五減租條例第十六條第一項、第二項規定，承租人應自任耕作，並不得將耕地全
    部或一部轉租於他人。承租人違反前項規定時，原訂租約無效，得由出租人收回
    自行耕種或另行出租。即耕地承租人如有違法轉租或不自任耕作情事，原訂租約
    無效。所謂承租人「不自任耕作」，應係指承租人有擅自變更用途，未將承租土
    地供耕作使用，或有轉租、將承租土地借與他人使用、與他人交換耕作等不合耕
    地租佃目的之積極行為而言（最高法院六十八年度台上字第二五八號判例、七十
    年度台上字第四四二六號判決參照），反之，同條例第十七條第一項第四款所稱
    「非因不可抗力繼續一年不為耕作」，則指承租人消極不予耕作，任令荒廢者而
    言。是承租人任由他人使用，不為異議或為其他討回土地行為，並未有積極不自
    任耕作行為者，應依同條例第十七條第一項第四款規定規範。
六、系爭土地已久未經耕作之事實，已如前述理由四、所述，有爭執者為上訴人是否
    有將系爭土地轉租，若未轉租而僅是消極地廢耕，有無不可抗力而不能耕作之原
    因。
  (一)本件被上訴人主張上訴人自行將系爭耕地轉租之事實，為上訴人所否認，被上訴
    人就此有利於己之事實，復未舉證以實其說，自難認被上訴人此部分之主張為真
    實，足認上訴人僅是消極之廢耕，而非有積極之轉租行為。
  (二)再審酌上訴人有無不可抗力而不為耕作之原因：上訴人辯稱：系爭土地早已不適
    合耕作，部分土地為既成道路，供不特定之人通行，部分土地原來種植水稻，後
    來政府擴寬排水溝，已有所流失而為排水溝之一部分，上訴人係因不可抗力而不
    為耕作等語，此為被上訴人所否認，據被上訴人稱：系爭土地現位於排水溝之部
    分，原本種植水稻，後因上訴人沒有耕作，土地才會流失，並非自始即無法耕種
    ，而且該部分系爭土地目前仍可以種植稻子，是上訴人自動放棄不願意再繼續種
    植等語，經查：
  1.就系爭土地位於既成道路部分，上訴人業已自承約自十年前起即未耕作，足見因
    上訴人長久以來皆未加耕作，任令不特定人得擅自通行、出入，而使系爭之部分
    土地成為既成道路，上訴人自難據此為不可抗力而不為耕作之原因。
  2.就系爭土地位於排水溝之部分，上訴人亦自承約自十多年前起即未耕作，上訴人
    既然長久未加利用任令水流之沖刷，土地自會有流失之現象，至未流失之部分，
    經原審法院勘驗現場時，雜草生長，本院勘驗時則由第三人整地種菜，為上訴人
    所不否認，堪認該部分之土地並非全然不適合植物之生長，縱已不再適合種植水
    稻，仍得種植其他作物，並非全然不適合耕作利用，上訴人自難據此為不可抗力
    之原因而不為耕作。此外，上訴人復無法舉證證明有其他不可抗力之原因而無法
    繼續耕作之事實，足認上訴人並非因不可抗力而繼續一年不為耕作。
  3.依上開情事以觀，本件上訴人（即承租人）僅係消極之廢耕、任由他人通行於系
    爭耕地或於其上搭建車棚停車及種植蔬菜，而未有任何積極地轉租、或不合耕地
    租佃目的之行為，揆諸前揭說明，兩造間所訂立之租約仍有效，再上訴人消極地
    不為耕作，並無不可抗力而不能耕作之原因，是被上訴人依耕地三七五減租條例
    第十七條第一項第四款之規定，終止兩造間之耕地租約，自屬合法。
七、被上訴人另主張上訴人至少自七十六年六月四日被上訴人之被繼承人楊老居死亡
    起，上訴人即未繳納租金，迄今已欠租多年等語，上訴人雖自認有欠租之事實，
    惟否認自七十六年起即已欠租，僅自承大約二年前開始未繳納租金，迄今已經滿
    二年沒有繳納租金等語。依耕地三七五減租條例第十七條第一項第三款之規定，
    地租積欠達兩年之總額時，出租人得終止租約，上訴人就其已繳納租金之事實並
    無法舉證以實其說，且上訴人自認至少已積欠二年之租金，揆諸前揭規定，被上
    訴人依該條例第十七條第一項第三款之規定，終止兩造間之耕地租約，自屬有理
    由。
八、上訴人另抗辯被上訴人應補償將來出賣系爭土地所得價金之三分之一金額給上訴
    人，並留約一坪之土地供上訴人通行云云，惟依耕地三七五減租條例第十七條第
    二項之規定，限於經依法編定或變更為非耕地使用而終止租約時，出租人始應給
    予承租人補償，然本件終止租約之事由與上開補償之規定尚有未符，復查無其他
    被上訴人應補償上訴人之法律依據，是上訴人請求被上訴人應給予補償，自屬無
    據；至於上訴人有無權利要求被上訴人預留通道，尚與本案無涉，從而，上訴人
    依前揭抗辯拒絕返還系爭耕地，難認為有理由。
九、按承租人於租賃關係終止後，應返還租賃物，民法第四百五十五條定有明文。被
    上訴人業於八十七年八月二十八日在彰化縣政府耕地租佃委員會調處租佃爭議時
    ，向上訴人為終止租約之意思表示，有彰化縣政府耕地租佃委員會調處租佃爭議
    筆錄影本一份附卷為憑，揆諸前揭說明，本件系爭租約業經被上訴人依法表示終
    止，被上訴人依據民法第四百五十五條訴請上訴人返還系爭耕地，原審判決認為
    有理由，而予准許，並就兩造均陳明願供擔保，以代釋明，聲請宣告假執行或免
    為假執行，經核均與規定相符，爰分別酌定相當之擔保金額予以宣告，均於法有
    據，是上訴人之上訴為無理由，應予駁回。
十、本案事證已臻明確，兩造其餘之攻擊防禦方法及聲請調查之證據，經審酌後，認
    均與本件之認定及判決之結果無礙，故不再一一論述，併此敘明。
據上論結：本件上訴為無理由，依民事訴訟法第四百四十九條第一項、第七十八條，
判決如主文。
中      華      民      國    九十      年      三      月     十三     日
~B1民事第二庭審判長法  官  童有德
~B2                法  官  翁芳靜
~B3                法  官  黃永泉
右為正本係照原本作成。
如對本判決上訴，須於收受判決送達後二十日內向本院提出上訴書狀，其未表明上訴
理由者，應於提出上訴後二十日內向本院提出上訴理由書（須按他造人數附具繕本）
，並繳納送達用雙掛號郵票拾份（每份參拾肆元）。
上訴時應提出委任律師或具有律師資格之人之委任狀；委任有律師資格者，另應附具
律師及格證書及釋明委任人與受任人有民事訴訟法第四百六十六條之一第一項但書或
第二項（詳附註）所定關係之釋明文書影本。
~B                書記官  林玉惠
中      華      民      國    九十      年      三      月     十四     日
附註：
民事訴訟法第四百六十六條之一（第一項、第二項）
對於第二審判決上訴，上訴人應委任律師為訴訟代理人。但上訴人或其法定代理人具
有律師資格者，不在此限。
上訴人之配偶、三親等內之血親、二親等內之姻親，或上訴人為法人、中央或地方機
關時，其所屬專任人員具有律師資格並經法院認為適當者，亦得為第三審訴訟代理人
。
                                                                        Ｌ


司法院資訊處製作；財團法人民間司法改革基金會備份。
